【裁判字號】    97,訴,96
【裁判日期】    980512
【裁判案由】    違反山坡地保育利用條例等
【裁判全文】
臺灣桃園地方法院刑事判決                97年度訴字第96號
                                        97年度訴字第97號
公  訴  人  臺灣桃園地方法院檢察署檢察官
被      告  乙○○
            吳怡秀
上  二  人
選任辯護人  陳鄭權律師
            丁俊和律師
上列被告等因違反山坡地保育利用條例案件，經檢察官分別提起
公訴（96年度偵字第14040 號），由本院合併審理後，本院判決
如下︰
    主  文
乙○○、吳怡秀共同違反在公有山坡地內，不得擅自占用之規定
，各處有期徒刑拾月，均減為有期徒刑伍月，如易科罰金，均以
銀元參佰元即新臺幣玖佰元折算壹日。均緩刑參年。
    事  實
一、乙○○係桃園縣大溪鎮○○段柑坪小段五二之二四號、五二
    之五六號（起訴書誤載為五二之二六號）二筆土地之所有權
    人，與其妻吳怡秀均明知鄰近之桃園縣大溪鎮○○段柑坪小
    段五二之二二號、五二之六０號及五二之七八號等三筆土地
    係財政部國有財產局所有，另外同小段五二之五五號土地則
    為經濟部水利署北區水資源局所有，均屬國有土地，且均為
    主管機關依山坡地保育利用條例公告之山坡地，依山坡地保
    育利用條例第十條規定，不得非法占用，詎其二人為能在前
    揭土地上經營「大灣坪景觀餐廳」牟利起見，竟基於占用上
    揭公有山坡地之犯意聯絡，於民國九十四年六月間某日，擅
    自在上開自有土地及公有山坡地上興建二層樓建物，並在該
    建物周圍設置景觀花園及坡崁、圍籬等工作物，而占用上揭
    公有山坡地，其占用面積共七百四十六平方公尺（所占用公
    有山坡地之面積、位置，詳如附圖Ｃ、Ｄ、Ｈ、Ｊ、Ｋ、Ｌ
    、Ｍ、Ｎ、Ｐ、Ｑ所示，其中Ｄ部分應坐落在五二之二二號
    土地，附圖誤載為五四之二二號土地）。嗣經財政部國有財
    產局接獲檢舉後，由該局臺灣北區辦事處桃園分處於九十五
    年九月六日前往現場勘查，始發覺上情。事後乙○○、吳怡
    秀已將上開建物遷移，並恢復原狀。
二、案經財政部國有財產局訴由臺灣桃園地方法院檢察署檢察官
    偵查起訴。
    理  由
一、證據能力部分：
（一）後引告訴代理人甲○○於檢察官偵查中之證詞，雖係被告
      以外之人於審判外以言詞所為之陳述，屬於傳聞證據，惟
      前開證詞核無顯不可信之情況，甲○○並已經依法具結，
      雖未經被告二人交互詰問，然被告二人均已認罪，並均表
      示無證據需要調查，等如已放棄反對詰問權之行使，前開
      證詞之採證過程已無瑕疵可指，依刑事訴訟法第一百五十
      九條之一第二項規定，甲○○上開證詞自有證據能力。
（二）至於後述本院之勘驗及囑託測量結果、土地登記謄本等證
      據，依法原則上均有證據能力，被告二人亦均未對其證據
      能力有何抗辯，參酌最高法院九十七年度台上字第一０六
      九號判決意旨，此部分證據具有證據能力之法律依據，即
      不再贅。
（三）本案依前述證據即可認定被告二人之犯罪事實，其餘證據
      應無再予審酌之必要，是故，亦無庸再論述其證據能力，
      附此敘明。
二、訊據被告乙○○、吳怡秀均於本院最後一次審理時坦承上揭
    占用公有山坡地之犯行不諱，核與告訴代理人甲○○於檢察
    官偵查中證述被告等越界建築之情節相符，此外，復經本院
    至現場勘驗，並囑託桃園縣大溪地政事務所測量無誤，有本
    院九十七年五月九日勘驗筆錄暨所附現場照片數張，桃園縣
    大溪地政事務所九十七年六月四日溪地測字第０九七二００
    ０二六八號函暨所附土地複丈成果圖各一份附卷可稽。又前
    揭複丈成果圖即附圖所示之Ｃ、Ｄ、Ｈ、Ｋ、Ｌ、Ｍ、Ｎ、
    Ｐ、Ｑ部分土地分占桃園縣大溪鎮○○段柑坪小段五二之二
    二號、五二之六０號或五二之七八號等三筆土地，均係財政
    部國有財產局所有，另外附圖所示之Ｊ部分土地則坐落在同
    小段五二之五五號土地地上，屬經濟部水利署北區水資源局
    所有，上開四筆公有地並均經行政院於六十八年十一月二十
    一日以台六八經字第一一七０一號函核定為山坡地保育利用
    條例第三條第一項規定所稱之山坡地，並由臺灣省政府以六
    十九年二月六日府農山字第一二０一六六號公告在案等情，
    則有桃園縣政府九十七年七月四日府水保字第０九七０二一
    一七六五號函暨所附公告山坡地範圍、九十七年九月一日府
    水保字第０九七０二八一五一六號函暨所附公告山坡地範圍
    及上揭四筆土地之土地登記公務用謄本各一份在卷可憑（依
    序見本院卷第九十四頁、第一一三頁、第八十七頁、第九十
    頁、第九十二頁、第一一０頁）。依前述土地複丈成果圖所
    載，被告二人經營之「大灣坪景觀餐廳」，其建築物主體及
    雨遮部分占地二百一十九平方公尺，附設之花圃、庭院坡崁
    占地六百五十平方公尺，合共占地八百六十九平方公尺，相
    對而言，被告乙○○所有之桃園縣大溪鎮○○段乾坪小段五
    二之五六號、五二之二四號二筆土地面積，依序各為一百六
    十平方公尺、三百二十平方公尺，合計僅有四百八十平方公
    尺，有該二筆土地之土地登記謄本在卷可按（本院卷第九十
    一頁、第八十八頁），亦即上開景觀餐廳之使用面積，遠超
    過被告乙○○自有之二筆土地面積，此足認被告二人均有占
    用鄰近公有山坡地之犯意甚明。又被告二人在本院審理時自
    承：「蓋房子的時候，乙○○比較忙，就由吳怡秀處理，庭
    院部分則由乙○○自己處理」等語（本院卷第一二五頁），
    則可見渠等就本件占用公有山坡地之犯行間，確有犯意聯絡
    及行為分擔，應為共同正犯。綜上所述，本件事證明確，被
    告等犯行均堪認定，應依法論科。
三、按竊佔罪係即成犯，於其竊佔行為完成時犯罪即成立，以後
    之繼續竊佔乃狀態之繼續，而非行為之繼續，最高法院六十
    六年台上字第三一一八號判例可供參照，參酌上開見解，應
    認被告等在九十四年六月間「大灣坪景觀餐廳」完工後，渠
    等占用山坡地之行為即已完成；準此，在被告二人行為時，
    刑法部分條文業於九十四年二月二日修正公布，並於九十五
    年七月一日起施行，斯時被告二人之占用公有山坡地犯行既
    已完成，即有比較新舊法適用之問題。經查，修正後刑法第
    二條第一項對新舊法之比較，規定：「行為後法律有變更者
    ，適用行為時之法律，但行為後之法律有利於行為人者，適
    用最有利於行為人之法律」，此係規範行為人行為後法律變
    更所生新舊法律比較適用之準據法，本身並無比較新舊法之
    問題，而查：（一）山坡地保育利用條例第三十四條第一項
    設有罰金刑之規定，惟僅規定其罰金最高度為新台幣六十萬
    元，並未規定其最低度，故應適用刑法第三十三條第五款規
    定以資補充，而該條規定則有修正。而如適用修正前刑法第
    三十三條第五款規定，該罪最低可處銀元一元之罰金，並應
    依修正前罰金罰鍰提高標準條例第一條前段規定提高十倍，
    再依現行法規所定貨幣單位折算新臺幣條例第二條規定，以
    一比三之比例，折算為新臺幣三十元，惟若適用修正後刑法
    第三十三條第五款規定，則該罪最低僅能處罰金新臺幣一千
    元，比較結果，顯以修正前之刑法規定，對被告二人較為有
    利。（二）關於共同正犯之成立範圍，修正前刑法第二十八
    條原規定：「二人以上共同『實施』犯罪之行為者，皆為共
    同正犯」，修正後則改為：「二人以上共同『實行』犯罪之
    行為者，皆為共同正犯」，將舊法之「實施」修正為「實行
    」。而原「實施」之概念，包含陰謀、預備、著手及實行等
    階段之行為，修正後則僅限於共同實行犯罪行為者，始成立
    共同正犯。是故，新法共同正犯之範圍已有限縮，排除陰謀
    犯、預備犯之共同正犯，從而，新舊法就共同正犯之範圍既
    因此而有變動，自屬犯罪後法律有變更，並以修正前之規定
    較不利於被告，自應適用修正後刑法第二十八條之規定（最
    高法院九十六年度台上字第三七七三號、九十六年度台上字
    第五二０八號判決意旨參照）。（三）至於緩刑之宣告，依
    最高法院九十五年五月二十三日刑事庭會議決議，應直接適
    用裁判時之規定，則無比較新舊法問題，附此敘明。
四、按「在公有或他人山坡地內，不得擅自墾殖、占用或從事前
    條第一款至第九款之開發、經營或使用」，山坡地保育利用
    條例第十條定有明文，被告二人違反上揭規定，占用本案之
    數筆公有山坡地，應依同條例第三十四條第一項規定處罰。
    核被告乙○○、吳怡秀所為，均係犯山坡地保育利用條例第
    三十四條第一項之擅自占用公有山坡地罪。該罪本即含有竊
    佔罪之本質，依特別法優於普通法之法律競合關係，不再論
    以刑法第三百二十條第二項之竊佔罪。被告二人就上揭占用
    公有山坡地之犯行間，有犯意聯絡及行為分擔，為共同正犯
    。公訴人原僅述及被告二人占用五二之二二號土地之事實，
    未敘及被告二人占用五二之五五號、五二之六０號或五二之
    七八號等三筆土地部分之犯行，惟該部分犯行與已起訴部分
    之犯罪事實間具有事實上一罪之關係，本院自應併予審酌。
    爰審酌被告二人在公有山坡地上佔地營業，不尊重公有財產
    及水土保持之維護，意在營利，渠等之犯罪動機、目的，均
    無可取，占用公有地之面積達七百四十六平方公尺，規模不
    小，犯罪手段亦有可議，犯後初始諸多藉口推託，原不宜輕
    縱，姑念被告二人最後均已坦認犯行，且已僱工將占用之建
    物、工作物部分陸續移除，恢復原狀，有房屋遷移契約書、
    遷移後之照片數張附卷可稽，及渠等之智識、犯後態度，檢
    察官對被告二人具體求處有期徒刑六月，尚嫌過輕等一切情
    狀，分別量處如主文所示之刑，以示懲儆。
五、再按，被告等行為後，中華民國九十六年罪犯減刑條例業經
    立法院三讀通過，總統公布，並於九十六年七月十六日起施
    行，本案被告二人所犯之罪，犯罪時間係在九十六年四月二
    十四日以前，既非同條例第三條第一項各款所列舉不予減刑
    之罪名，亦均未因此受死刑、無期徒刑或逾有期徒刑一年六
    月以上之宣告，依同條例第二條第一項第三款規定，應就渠
    等所宣告之刑各減刑二分之一，且因該罪係最重本刑為五年
    以下有期徒刑以下刑之罪，被告等經減刑後，已減為六月以
    下之有期徒刑，爰依同條例第九條規定，並適用修正前刑法
    第四十一條第一項前段、刪除前罰金罰鍰提高標準條例第二
    條規定，諭知易科罰金之折算標準。
六、末查，被告二人先前均未曾受有期徒刑以上刑之宣告，各有
    臺灣高等法院被告前案紀錄表一份在卷可稽，其二人經此次
    偵審教訓，應均知警惕而無再犯之虞，本院因認上揭所宣告
    之刑均以暫不執行為當，爰併各宣告緩刑三年，以啟自新。
據上論斷，應依刑事訴訟法第二百九十九條第一項前段，山坡地
保育利用條例第三十四條第一項，修正前刑法第二條第一項前段
、第二十八條、第四十一條第一項前段，修正後刑法第十一條前
段、第七十四條第一項第一款，刪除前罰金罰鍰提高標準條例第
二條，中華民國九十六年罪犯減刑條例第二條第一項第三款、第
七條、第九條，判決如主文。
本案經檢察官邱文中到庭執行職務。
中    華    民    國    98    年    5     月    12    日
                刑事第五庭  審判長法  官  潘政宏
                                  法  官  江春瑩
                                  法  官  陳彥宏
以上正本證明與原本無異
如不服本判決書應於送達後10日內向本院提出上訴狀
                                  書記官  翁其良
中    華    民    國    98    年    5     月    12    日
附錄論罪科刑法條：
山坡地保育利用條例第34條
違反第 10 條規定者，處 6 月以上 5 年以下有期徒刑，得併科
新台幣 60 萬元以下罰金。
前項情形致釀成災害者，加重其刑至二分之一；因而致人於死者
，處5 年以上12年以下有期徒刑，得併科新台幣1 百萬元以下罰
金；致重傷者，處3 年以上10年以下有期徒刑，得併科新台幣80
萬元以下罰金。
因過失犯第 1 項之罪致釀成災害者，處 1 年以下有期徒刑，得
併科新台幣60 萬元以下罰金。
第 1 項未遂犯罰之。
犯本條之罪者，其墾殖物、工作物、施工材料及所使用之機具沒
收之。
山坡地保育利用條例第10條
在公有或他人山坡地內，不得擅自墾殖、占用或從事前條第 1 款
至第9 款之開發、經營或使用。


司法院資訊處製作；財團法人民間司法改革基金會備份。
